【裁判字號】    95,訴,1973
【裁判日期】    951221
【裁判案由】    妨害兵役
【裁判全文】
臺灣板橋地方法院刑事判決              95年度訴字第1973號
公  訴  人  臺灣板橋地方法院檢察署檢察官
被      告  甲○○
上列被告因妨害兵役案件，經檢察官聲請以簡易判決處刑（95年
度偵字第4103號），本院認應適用通常程序審判，判決如下：
    主  文
甲○○無罪。
    理  由
一、按檢察官聲請以簡易判決處刑之案件，經法院認為有第451
    條之1 第4 項但書之情形者，應適用通常程序審判之，刑事
    訴訟法第452 條定有明文。本件公訴人以現存之證據，足認
    定被告甲○○犯罪，聲請本院以簡易判決處刑，論以被告犯
    妨害兵役治罪條例第3 條第5 款之罪。惟經本院審理後，認
    被告應為無罪之諭知，因認有同法第451 條之1 第4 項但書
    規定之情形，不得逕以簡易判決處刑，應適用通常程序審判
    之，合先敘明。
二、公訴意旨略以：被告甲○○係民國74年次之役齡男子，設籍
    在臺北縣新莊市○○路382 號，其明知役齡男子，依法應受
    兵役徵集，竟意圖避免徵兵處理，自上開戶籍處所遷移，無
    故不向役政機關申報實際居住地或聯絡方式，致使臺北縣新
    莊市公所於94年11月28日派員前往甲○○之戶籍地通知其接
    受兵役調查，無法送達予甲○○而無法辦理，因認被告係犯
    妨害兵役治罪條例第3 條第5 款之罪嫌云云。
三、按公訴人認被告涉有上揭妨害兵役犯行，無非以上開犯罪事
    實有臺北縣政府94年12月23日北府民徵字第0940866161號函
    、臺北縣新莊市74年次役男甲○○妨害兵役案件調查表、徵
    兵及齡男子兵籍調查通知書、臺北縣新莊市公所送達證書及
    照片、被告甲○○個人資料表在卷可資佐證為其論據。惟訊
    據被告堅決否認有上揭妨害兵役犯行，辯稱：伊原因年幼，
    父親在外工作無力照顧，而將伊送至設籍地臺北縣新莊市○
    ○路382 號愛心育幼院（即財團法人基督教芥菜種會附設臺
    北縣私立愛心育幼院），至小學四年級，父親就將伊接回，
    原住在臺北縣新莊市○○路，之後又搬到臺北縣新莊市○○
    路321 號現住處，但伊父親將伊接回後，並未將伊戶籍遷移
    ，伊當時年幼不懂戶籍遷移之事，之後也未再與育幼院聯絡
    ，故未能接獲兵役徵集通知，而伊自己亦不知有當兵之事，
    所以也沒有去問，伊並無逃避兵役之意圖等語。
四、按犯罪事實應依證據認定之，無證據不得認定犯罪事實，刑
    事訴訟法第154 條第2 項定有明文。而所謂證據，係指足以
    證明被告確有犯罪行為之積極證據而言，該項證據須適於為
    被告犯罪之證明者，始得採為斷罪之資料（參照最高法院69
    年臺上字第4913號判例要旨）。又按妨害兵役治罪條例第3
    條之罪，須役齡男子有意圖避免徵兵處理之主觀犯意，始足
    構成該罪，縱客觀上有因居住處所遷移，致未能通知接受徵
    兵處理者，如不能證明其有意圖避免徵兵處理之主觀犯意，
    亦難以該罪相繩。經查，本件被告確係於85年12月16日（即
    其年滿11歲時，約為國小五年級之就學年齡，惟依其所陳有
    晚讀就學情形），由其父申請入住上開基督教芥菜種會附設
    臺北縣私立愛心育幼院，其後於87年3 月5 日（即其年滿12
    歲時，約為國小六年級之就學年齡），由其父主動申請離院
    ，此有該愛心育幼院95年11月13日基芥愛字第95031 號函在
    卷可稽，核與被告上開所辯情節大致相符。衡諸上情，被告
    設籍入住及離開上開育幼院時，均係在其國小學齡年幼期間
    ，且均係由其父安排居住處所，是以被告當時年幼，生活全
    賴其父扶養安排之情狀，顯難知悉瞭解辦理戶籍遷移之事，
    遑論要其知悉申報居住處所之遷移，以便爾後年至役齡時接
    受徵兵處理之通知，縱被告其後年長已達役齡，然其生活歷
    練亦未必有足夠社會經驗，令其主動查知上情，況其戶籍未
    辦遷移申報，以致未能接受徵兵處理通知，亦係其父於被告
    年幼時怠於辦理所致，並非被告無故未辦裡遷移申報，自亦
    不能據此歸責於被告而率認其有逃避兵役之意圖。是依上所
    述，堪認被告上開所辯情節，應非虛詞，非不可徵信，準此
    被告既非無故不申報居住處所遷移，復難認其有意圖避免徵
    兵處理之主觀犯意，故被告之行為顯與妨害兵役治罪條例第
    3 條第5 款之罪構成要件有間，因此要難論以該罪，此外復
    查無其他積極證據足認被告確有上開妨害兵役治罪條例之犯
    行，從而本件不能證明被告犯罪，自應為無罪判決之諭知。
五、又按法院認為應諭知無罪之案件，被告經合法傳喚無正當理
    由不到庭者，得不待其陳述逕行判決，刑事訴訟法第306 條
    定有明文。本件被告於本院審理時經合法傳喚，無正當之理
    由不到庭，依上述理由經核應諭知其無罪，爰依上述規定，
    不待其陳述，逕行判決，附此敘明。
據上論斷，應依刑事訴訟法第452 條、第301 條第1 項、第306
條，判決如主文。
本案經檢察官靳開聖到庭執行職務
中    華    民    國    95    年    12    月    21    日
                刑事第八庭  審判長法  官  王  屏  夏
                                  法  官  王  偉  光
                                  法  官  彭  全  曄
以上正本證明與原本無異
如不服本判決，應於判決送達後10日內，向本院提出上訴狀
                                  書記官  吳  詩  琳
中    華    民    國    95    年    12    月    21    日


司法院資訊處製作；財團法人民間司法改革基金會備份。
